【裁判字號】    91,訴,352
【裁判日期】    920326
【裁判案由】    偽造文書
【裁判全文】
臺灣高雄地方法院刑事判決                          九十一年度訴字第三五二號
    公  訴  人  臺灣高雄地方法院檢察署檢察官
    被      告  辛○○
    選任辯護人  陳嘉銘律師
右列被告因偽造文書案件，經檢察官提起公訴（九十一年度偵字第二六二號），本院
判決如左：
    主  文
辛○○無罪。
    事  實
一、公訴意旨略以：被告辛○○於八十八年間，介紹另案被告丁○○（業經本院以九
    十年度訴字第三一三八號判決判處無罪確定在案）認識欲申購上市公司股票之金
    主即案外人己○○。己○○為了增加申購股票之中籤機率，向丁○○、辛○○等
    人表願意付費，藉以取得在證券經紀商開戶者之存摺、印章，並授權使用該交易
    帳戶買賣抽籤股票之權利。另案被告丙○○（業經本院以九十年度訴字第三一三
    八號判決判處無罪確定在案）係大信綜合證券股份有限公司（以下簡稱大信證券
    公司）營業員，與辛○○熟識。辛○○、丁○○、丙○○及不詳姓名者，均明知
    證券經紀商接受委託人開戶時，承辦人應注意委託人為自然人者，應親持身分證
    正本辦理；必須由委託人於「委託買賣證券受託契約」上親自簽名蓋章；委託人
    為有行為能力者，得委由代理人代辦開戶手續，代理人應親持本人與委託人之身
    分證正本及委託人親自簽名蓋章之委託書代為辦理；證券經紀商並應以函證方式
    確認係屬委託開戶。詎彼等竟為牟取抽籤申購股票金主所給付之權利金及大信證
    券公司所給付之開戶獎金，基於共同之概括犯意聯絡及行為分擔，(一)由丁○○先
    向中興人壽保險公司之同事甲○○（業經不起訴處分確定在案）稱「要不要抽股
    票，可以邀同事來抽，愈多人愈好，提供一張身分證影本參加抽籤，可以有新台
    幣『下同』五百元報酬，如果抽中了，會以二千或三千元買回」等語，甲○○遂
    以提供每張身分證影本五百元之代價交付告訴人戊○○等多人之身分證影本給丁○○。丁○○再將之交付辛○○，辛○○及丙○○等人明知確無戊○○之身分證
    正本、印章及親自簽名蓋章的委託書，亦未經戊○○本人之同意或授權，乃分工
    作業，先盜刻戊○○等人之印章；在大信證券公司上市、上櫃、集保等開戶契約
    及高雄銀行四維分行客戶印鑑卡、委託書及申購證券劃撥委託書等文件偽造「戊○○」之簽名、印文等相關資料；於八十八年十月十九日送件；由丙○○承辦上
    開開戶業務，遞交該等資料給大信證券公司及高雄銀行四維分行而行使之，足以
    生損害於戊○○及高雄銀行四維分行管理開戶之正確性。(二)經由辛○○之居間介
    紹，丁○○與己○○在八十八年八月一日簽立合約書，約定由丁○○提供大信證
    券申購股票戶移轉給己○○使用，己○○則給付丁○○每戶權利金一千三百元之
    報酬。繼之辛○○、丁○○、丙○○及不詳姓名者，未經庚○○之同意或授權，
    由丁○○自不詳姓名者處取得告訴人庚○○身分證影本。再利用如前(一)所述之同
    一手法，分工作業，盜刻「庚○○」之印章；由丁○○自充介紹人；在大信證券
    公司客戶自填徵信資料表、櫃檯買賣確認及同意書（含聲明書）、認購（售）權
    證風險預告書、客戶開設有價證券集中保管帳戶申請書、同意書（零股送存）及
    委託人交割（集中市場）款券轉撥同意書偽造「庚○○」之署押及印文；於八十
    八年十月二十九日送件；由丙○○承辦上開開戶業務，遞交該等資料給大信證券
    公司及高雄銀行四維分行而行使之，足以生損害於庚○○及高雄銀行四維分行管
    理開戶之正確性。嗣庚○○於八十八年十一月中旬，接獲大信證券公司新興分公
    司來函求證認本人是否同意開戶，發覺有異，乃向大信證券公司反應，而悉上情
    。經該公司視為開戶手續不完整之無效戶，於八十八年十一月二十九日註銷，其
    間該戶並無任何股票買賣之交易行為。另戊○○之許坤林借用戊○○之身分證影
    本參加股票抽籤，於八十八年十、十一月間數次遭以重複申購抽籤為由退件，乃
    通知戊○○。經戊○○向大信證券公司查證反應，經該公司視為開戶手續不完整
    之無效戶，於八十八年十二月八日辦理註銷。其間戊○○在高雄銀行之帳戶與林
    瑞蓉所有帳號00000000000之二帳戶有股款轉帳存入、支出之交易記
    錄，因認被告辛○○涉犯刑法第二百十六條、二百十條之行使偽造私文書罪嫌。
二、按犯罪事實應依證據認定之，無證據不得推定其犯罪事實；又不能證明被告犯罪
    者，應諭知無罪之判決，刑事訴訟法第一百五十四條、第三百零一條第一項分別
    定有明文。又按事實之認定，應憑證據，如未能發現相當證據，或證據不足以證
    明，自不能以推測或擬制之方法，為裁判基礎（最高法院四十年臺上字第八六號
    判例參照）。又認定犯罪事實，所憑之證據，雖不以直接證據為限，間接證據亦
    包括在內，然無論直接或間接證據，其為訴訟上之證明，須於通常一般之人均不
    致於有所懷疑，而得確信其為真實之程度者，始得據之為有罪之認定，倘其證明
    尚未達到此一程度，而有合理性懷疑之存在時，即無從為有罪之認定，此亦有最
    高法院七十六年臺上字第四九八六號判例可資參照。
三、公訴人認被告辛○○涉犯行使偽造文書犯行，係以告訴人庚○○、戊○○之指訴
    並有另案被告丁○○、丙○○、甲○○之供述暨證人己○○之證述，及大信證券
    公司新興分公司寄送給告訴人庚○○確認開戶函件一份；大信證券公司八十九年
    一月十三日（八九）信興分字第００九八號函（含大信證券公司客戶自填徵信資
    料表、庚○○身分證影本、櫃檯買賣確認及同意書《含聲明書》、認購《售》權
    證風險預告書、客戶開設有價證券集中保管帳戶申請書、同意書《零股送存》及
    委託人交割《集中市場》款券轉撥同意書）；大信證券公司八十九年四月七日（
    八九）信興分字第０七一六號函；高雄銀行四維分行八十九年四月六日高銀四維
    字第五０八號函（含客戶印鑑卡、委託書及買賣有價證券、申購證券劃撥委託書
    、交易查詢清單）及甲○○提供之人員名冊表、合約書等資料為主要論據。
四、訊據被告辛○○堅詞否認有何行使偽造文書之犯行，辯稱：老闆己○○集需要人
    頭戶抽股票，我介紹丁○○與己○○認識，由丁○○提供人頭戶之身分證影本、
    印章，並填寫證券公司的開戶資料後，再交給我拿去大信證券公司送件，經證券
    公司審查通過完成開戶手續後，每戶給予丁○○一千三百元之報酬，當時有約定
    一定要經過人頭戶的同意，我認為丁○○有取得戊○○、庚○○之同意等語。
  (一)被告辛○○之老闆己○○欲以人頭戶申購上市公司股票，經被告辛○○介紹認識
    另案被告丁○○後，委託丁○○取得人頭戶同意，提供開戶資料，並約定經證券
    公司稽核審查完成開戶手續後，給予丁○○每戶一千三百元之報酬，其後丁○○
    交付告訴人戊○○、庚○○等八十份人頭戶之開戶資料與辛○○持至大信證券公
    司開戶等情，業經證人己○○於偵查及本院調查中證述明確（見八十九年偵字第
    六五九○號偵查卷第一二頁及本院九十一年四月三日訊問筆錄），核與證人丁○○於偵查及本院中證稱：辛○○介紹認識我幫己○○蒐集人頭戶抽股票，每件開
    戶完成，給我一千三百元報酬，我又請我的下線乙○○或乙○○的下線甲○○找
    人頭戶，當時我有拿身分證影本、客戶開戶之資料、銀行印鑑卡等資料及一部份
    印章給辛○○，戊○○及庚○○之資料均是周其華交給乙○○轉交給我等語（見
    上開偵查卷第一三頁及本院上開訊問筆錄）大致相符，復且證人丁○○亦證稱：
    辛○○有說一定要得人頭戶的同意，我也有跟乙○○及甲○○說過一定要經過人
    頭戶同意等語（見本院九十年度訴字第三一三八號九十一年二月二十五日訊問筆
    錄），並有己○○與丁○○簽訂之合約書在卷可憑，足見被告辛○○辯稱告訴人
    戊○○及庚○○之資料係由丁○○所提供，其有告訴丁○○需經人頭戶同意等情
    ，應非子虛，堪以採信。
  (二)又告訴人戊○○同意提供其本人身分證影本予甲○○抽股票一事，業據告訴人戊○○與證人甲○○於偵查中陳明一致（見上開偵查卷第二三頁），足見證人甲○○所交予丁○○轉交予被告辛○○之戊○○身分證等開戶資料確經得戊○○之同
    意。雖證人戊○○指稱：未交付印章也未授權甲○○刻印章，開戶資料姓名也非
    其填寫等情，且被告辛○○亦於偵訊時供稱開戶資料上印章係其所刻印等語，（
    見八十八年度偵字第三○二四七號卷第一二頁），然證人丁○○於本院具結證稱
    ：「（交給辛○○之開戶資料是否為填寫完整之文件？）我沒有看，因為是別人
    轉交給我的。（有無給他人頭戶印章？）有一部份有。」（見本院卷上開訊問筆
    錄），而證人丁○○交付予辛○○之開戶資料高達八十份，其不知那些人頭戶之
    開戶資料係已填寫完整貨並附有印章之情，亦與常情無悖，職此，告訴人戊○○
    之開戶資料及印章是否確係被告辛○○所為，並非無疑。縱認係被告辛○○所為
    ，然政府早已於於八十六年十一月一日起公告周知實行新公開申購配售制度，即
    投資人申購有價證券應於所委託之證券經紀商開設交易戶、款項劃撥銀行帳戶及
    集中保管帳戶，且投資人參與申購時，其銀行存款餘額應足以申購處理費與認購
    價款等情，此有該會九十一年二月六日（九一）台財政（二）字第一０六三一七
    號函在卷可憑，衡情，告訴人戊○○對抽股票時需在指定之證券公司開戶一事即
    應知悉甚詳，而其既已交付之身分證予甲○○抽股票，理亦知悉會以其名義開戶
    無疑，是告訴人戊○○陳稱不知情云云，要難採信。又縱當時證人甲○○未告知
    告訴人戊○○需要開戶，然如前所，既然被告辛○○主觀上認知告訴人戊○○已
    允諾交付身分證且知悉目的係為抽股票，則被告辛○○為了完成抽股票之作業，
    而持告訴人戊○○之身分證，填寫相關開戶資料，則難認被告辛○○有何偽造文
    書之故意。
  (三)再告訴人庚○○之身分證影本資料亦係由證人丁○○交付予被告辛○○等情，業
    經證人丁○○迭於偵查及本院中證稱：庚○○之資料係由甲○○交給乙○○後，
    再由乙○○轉交給我等語（見八十八年度偵字第三○二四七號卷第一五頁及本院
    卷上開筆錄），核與證人乙○○於偵查中證稱：我有看過庚○○之資料，是丁○○於八十八年年中時在我住處提及此身分證若能影印，即會意思給我錢，因我經
    濟不好，同意幫他轉手轉甲○○，看有無身分證可影印，之後甲○○拿身分證（
    數張）影本給我，我直接拿給丁○○等語（見八十八年度偵字第三○二四七號卷
    第一五頁），依證人乙○○於偵訊時證詞，證人庚○○之身分證亦是證人甲○○
    交予其後再轉交被告丁○○，雖證人甲○○否認有交付證人庚○○之身分證予證
    人乙○○一事，然無論是證人甲○○或是證人乙○○交予被告丁○○證人庚○○
    之身分證，均可認定被告辛○○係由丁○○轉手收受告訴人庚○○之身分證，而
    公訴人依據證人丁○○提供當初證人甲○○交付之身分證資料向大信證券公司函
    查渠等係於何時開戶一事，據該公司函覆及所附資料顯示，當時證人甲○○交付
    之身分證資料，除編號三十二及四十四及證人庚○○部分未完成開戶外，其餘均
    完成開戶作業手續，此有大信證券公司八十九年四月七日（《八九》信《興分》
    字第七一六號函及其附件在卷可憑（附於八十八年度偵字第三○二四七號卷第一
    九頁），大信證券公司於完成開戶前戶會向客戶發文確認，既然其開資料上四十
    四位中僅有三位未完成開戶程序，表示被告辛○○辯稱這些身分證都經所有人同
    意等語，應非虛妄，否則為何在證人丁○○所交付予被告辛○○經手之四十四人
    之資料中，僅有告訴人庚○○之部分有疑問？可認無論是何人將告訴人庚○○之
    身分證是交由證人丁○○轉交予被告辛○○時，被告辛○○主觀上皆認為係得本
    人同意之資料，故此，被告辛○○確無偽造告訴人庚○○開戶資料之故意甚明；
    此外，復查無其他積極證據足資審認被告等確有公訴人所指之犯行，揆諸前揭說
    明，被告等罪行既不能證明，爰依法均為無罪之諭知。
據上論斷，應依刑事訴訟法第三百零一條第一項，判決如主文。
本案經檢察官彭斐虹到庭執行職務。
中      華      民      國    九十二    年      三      月    二十六    日
                                    臺灣高雄地方法院刑事第三庭
                                        法  官    廖純卿
右正本證明與原本無異。
如不服本判決，應於判決送達後十日內，向本院提出上訴狀。
                                        書記官    劉企萍
中      華      民      國    九十二    年      三      月     三十一   日


司法院資訊處製作；財團法人民間司法改革基金會備份。
